臺灣高等法院花蓮分院刑事判決　　　　　　　　　九十三年度上更(二)字第六六號
　　上　 訴　 人　臺灣臺東地方法院檢察署檢察官
　　上訴人即被告　辛○○
　　選任　辯護人　李百峰律師
　　被　　　　告　庚○○
　　右 二人共 同
　　指 定辯護 人　邱聰安律師
右上訴人因殺人未遂案件，不服臺灣台東地方法院八十六年度訴字第一○五號，中華
民國八十七年八月十二日第一審判決（起訴案號：臺灣台東地方法院檢察署八十五年
度偵字第二五二三號）提起上訴，判決後，最高法院第二次發回更審，本院判決如左
：
    主  文
原判決有關辛○○部分撤銷。
辛○○連續殺人未遂，處有期徒刑陸年。開山刀壹把（包括刀鞘壹個）、夾克壹件均
沒收。
其餘上訴駁回。
    事  實
一、辛○○與庚○○係同母異父之兄弟，己○○為庚○○之子，雙方因家產之事，相
    處本不睦，嗣後因辛○○欲變賣家產又與庚○○生齟齬，辛○○竟萌生殺害庚○○一家人之犯意，於民國（下同）八十五年十月四日晚上七時四十分許，基於殺
    人之概括犯意，持其所有之開山刀一把（包括刀鞘一個），先以其所有之夾克一
    件包裹後攜帶至庚○○位於台東市○○○路三五０巷四十一號之住處，伺機行兇
    ，嗣見到庚○○自屋外返家，即除去開山刀之刀鞘以及包裹之夾克，持開山刀由
    後面先砍殺庚○○頭部、手部，使庚○○血流滿面，庚○○之妻乙○○見狀，舉
    手上前欲架開辛○○繼續揮砍，辛○○竟然再持開山刀，以同前殺人概括犯意，
    揮砍乙○○顏面及手腳等處，此時，原來在屋後之庚○○之子己○○聽聞呼救聲
    ，自屋後趕來，辛○○並基於同前之殺人概括犯意，砍殺己○○手肘部、左胸部
    等處，造成庚○○受有左側頭皮深度裂傷及顱骨開放性骨折、顏面及手裂傷，乙○○受有顏面裂傷、左手裂傷、右足裂傷、雙上肢多處瘀傷，己○○受有左胸撕
    裂傷、左肘深撕裂傷併肌肉斷裂、尺骨骨折之傷，經人送醫急救，始幸免於死。
二、案經告訴人庚○○、乙○○、己○○訴由台東縣警察局台東分局報請臺灣臺東地
    方法院檢察署檢察官偵查起訴。
    理  由
甲、有罪部分：
一、訊據被告辛○○矢口否認有殺人犯意，辯稱：伊當時是被庚○○等人追打之後，
    為了自衛，才脫下衣服（指夾克）將刀揮掉，嗣經己○○拿長長的東西往伊頭上
    打下去，伊血流滿面，人昏昏的，就拿著刀亂揮，有否砍中他人，伊不知情，伊
    無殺人之意等語。
二、經查：
   （一）辛○○與庚○○係同母異父之兄弟，雙方因家產之事，相處不睦，後因蘇
         金台欲變賣家產又與庚○○頻生齟齬之事實，業據辛○○、庚○○迭於偵
         審中陳述歷歷（警卷第二、四頁，本院九十三年十月十九日筆錄）互核相
         符，已堪認定。
   （二）庚○○係於案發當時之七時餘自縣議會返回家中，並於入屋後遭被告持刀
         至後揮砍，業據庚○○於警訊、偵查以及審理中一再指述明確，而庚○○
         確實是在案發當日自縣議會返回家中，業據證人即當時與庚○○在縣議會
         飲酒之丙○○證述明確（見本院前審九十年上更一字第四七號九十年五月
         二十九日筆錄），而且據丙○○所稱庚○○當時已經酒醉了，因此才打電
         話給庚○○之太太來接庚○○返家，則庚○○已經飲酒至醉，如何還能如
         被告辛○○所稱，持刀砍殺被告辛○○，更且庚○○既僅踏入家門，即與
         被告發生衝突，庚○○又如何能取得開山刀，揮砍被告辛○○？被告蘇金
         台所稱係遭庚○○持刀砍殺自有可疑之處。
   （三）證人即當時亦在現場之乙○○於警訊中一再陳稱係辛○○持刀揮砍（警卷
         第七頁背面），且對於砍殺之情節陳述明確。另外亦在現場之證人即蕭瑞
         卿之媳婦戊○○稱「辛○○進門時，是以衣物遮隱開山刀，進門後，就揮
         刀向我公公庚○○砍殺頭部，... 」（警卷第九頁背面）「辛○○就用衣
         服包住刀子，朝我公公頭部砍」（原審卷第三十一頁），二人對於被告蘇
         金台持刀砍殺庚○○等人之行為陳述明確，雖然戊○○對於被告犯行之若
         干細節陳述有不一致之處，如被告砍殺庚○○等人之地點以及證人當時所
         在之位置陳述均有略不一致之處，但以當時庚○○滿身是血，自頭部至身
         體均染有大量血跡，甚至已經染透上衣，而乙○○也是身上處處血跡，有
         照片附卷可參（見偵查卷第二十頁），以戊○○身懷五甲，復係女性，見
         此情節，驚恐且急欲救人之緊張情緒，如何還能清楚記憶被告辛○○所在
         位置，證人所在位置以及案發當時之所有細節？其證言細節處之些微不一
         致，正足以顯見證人證言之真實性。若係如被告辛○○所稱，係庚○○夥
         同己○○預謀殺人，則豈有不令戊○○以及乙○○為更完整證述之理。
   （四）證人李耀坤於原審證述當晚我用走路去庚○○家，去時尚未到廣場時，就
         有聽到女人喊救命，我走到時就看到庚○○及他太太身上都是血，我進入
         屋內沒看到其他人，然後出來就看到己○○與另一人在扭打，我是走大忠
         路轉到蕭家，因己○○與另一人是在大孝路，所以剛去時未看到，是出來
         時才發現他們二人在那裏扭打，當時天很暗，我看到己○○拿一支棍子，
         另一人拿刀子，一下子刀子就掉落在地上等語（見原審卷第六十三頁），
         核與證人劉怡伶證述案發時喊救之情節相合（見原審卷第三十一頁），亦
         與卷附台東縣警察局台東分局永樂派出所第一警勤區巡邏會哨守望埋伏崗
         哨配置圖所示現場之情相合（原審卷第三十三頁），證人所述可堪採信，
         則若係庚○○等人預謀殺害被告辛○○，則乙○○以及戊○○如何有呼救
         之必要。
   （五）被告辛○○雖然一再辯稱當時是在庚○○住宅處巧遇庚○○等人而遭砍殺
         ，然而庚○○之住處地處偏僻，並非通街大道，被告辛○○卻始終無法說
         明當日行蹤，則被告辛○○所稱係途經該處，顯有可疑之處。更且庚○○
         之住處屋前有相當大之庭院，供做己○○從事水電工程堆放材料之用，有
         本院前審九十年上更（一）字第四七號九十年六月二十六日勘驗筆錄可參
         ，以案發當時接近用餐完畢時間，且天色已暗，被告辛○○若只是途經該
         處，則縱然是庚○○等人正巧下車，則以人下車後通常應是往屋內走之情
         形觀之，庚○○等人無論在屋內或屋外均鮮有可能看見被告辛○○之行蹤
         ，被告辛○○所稱自屬未可採信。更且當時庚○○係因酒醉，方由乙○○
         駕車載回，庚○○豈有可能再去注意辛○○之行蹤，並且加以巧遇之理。
   （六）被告辛○○又再稱當時係庚○○與己○○二人合力砍殺被告，然對於遭砍
         殺之經過，被告辛○○於本院前審九十年上更（一）字第四七號九十年六
         月二十六日履勘現場時稱己○○係自客廳沙發床以及木頭椅子間之長形器
         中取出凶器（見本院前審九十年上更一字第四七號九十年六月二十六日勘
         驗筆錄），然以被告辛○○所述情節，己○○必須自庭院返回客廳內，再
         自沙發床以及木頭椅子搬開，再取出凶器砍殺被告辛○○，則當時僅有已
         經酒醉之庚○○與辛○○周旋，以庚○○住處前有廣大庭院之情以觀，被
         告辛○○既見己○○取出開山刀，欲行揮砍，被告辛○○理應有充裕之時
         間離開現場，以現場情形觀之，被告辛○○亦能或由庭院離開現場，或由
         客廳旁之小道離開現場，而以案發現場係庚○○住處，人數亦屬較多，蕭
         至剛復屬年輕力壯，在持有開山刀，被告辛○○豈有再滯留現場之理，又
         豈有可能從己○○手中奪下開山刀，再將庚○○砍成血流滿面，將乙○○
         以及己○○均砍傷之理。再者，被告庚○○所受之刀傷係在左側頭部有兩
         道深度撕裂傷，此有馬偕紀念醫院台東分院八十六年五月七日馬院東醫字
         第八六０五０二號函附之急診病歷在卷可按（原審卷四三至四九頁），又
         本案經查扣之辛○○夾克亦無經刀砍過破損之痕跡，亦無留有血跡，此亦
         有該夾克之照片在卷可據，並經原審及本院前審八十七年上訴字第三二九
         號勘驗無訛（原審卷一０六之一頁、本院前審八十七年上訴字第三二九號
         卷五二頁），是被告辛○○前開辯稱，先經庚○○、己○○二人持刀追趕
         ，並以衣服（指夾克）抵擋刀砍，嗣又揮刀亂砍，奪庚○○之刀等情，顯
         與前開庚○○所受刀傷部位及衣服未受損等情不合。至於被告辛○○於本
         院前審九十年上更一字第四七號九十年六月二十六日勘驗筆錄中雖稱僅係
         見到己○○拿長形器皿，然扣案之凶器僅有開山刀一把，被告辛○○於警
         訊以及偵查、審理中均稱係遭己○○持該開山刀砍殺，被告所改稱係長形
         器皿，應即係指該開山刀。
   （七）被告辛○○於案發後，隨即由其弟蘇保全駕駛計程車強行載走，業據蘇保
         全稱「我在蘇金柱的仁和街家中喝酒，然後甲○○打電話到蘇金柱家中說
         辛○○被殺，蘇金柱就邀我一起去現場，我就開計程車載蘇金柱趕去現場
         」（原審卷第八十二頁、本院前審九十年上更一字第四七號九十年五月二
         十九日筆錄），核與戊○○證述「．．．發現有一部計程車要載另一人走
         ，．．．我告訴管區不可讓他走，但計程車司機說那是他自己的兄弟，自
         己處理」（原審卷第六十四頁背面）情節相符，而至現場處理之警員邱志
         慶亦稱「．．．當時辛○○坐在便道旁土堆上，然後就有人叫蘇保全開一
         部計程車從大孝路進來，至辛○○坐的地方強行把辛○○載走．．．當時
         辛○○穿襯衫，並有查扣到一件夾克」（原審卷第三十一頁背面以下），
         並經本院前審九十年上更（一）字第四七號傳訊甲○○證述無誤（本院九
         十年上更一字第四七號九十年五月二十九日筆錄），顯見被告辛○○確實
         在警員已經趕抵現場後，仍由其弟駕車載離現場，則若被告辛○○確實是
         遭庚○○等人砍殺，豈有在警員到達現場後，卻反而急於離去之理？凡此
         ，益證被告所辯之情節未可採信。
   （八）被告辛○○犯行尚有扣案之開山刀一把、夾克一件，庚○○以及己○○診
         斷證明書二件（警卷第十四、十五頁）、乙○○診斷證明書（偵卷第二十
         一頁）以及案發現場照片為證。其中扣案之開山刀附有刀鞘，被告辛○○
         辯稱既然附有刀鞘，而依戊○○所稱，被告辛○○係以衣物（只夾克）包
         裹開山刀，則若開山刀確係被告辛○○所攜帶，應無再附上刀鞘之理，然
         查扣案之開山刀，刀鋒銳利，僅以夾克包裹仍有外露造成傷害之虞，則被
         告辛○○於攜帶之初，即連同刀鞘一併帶出，再裹以夾克，以掩蓋攜帶開
         山刀之行跡，核與常情相符，被告辛○○所辯，未可置信。至於被害人當
         場攝得之照片，係被害人當場存留之證物，與常情並無不合之處，衡情當
         無任何人願意以生命攸關之事來誣陷他人犯罪之理，難以被害人尚有時間
         拍攝照片，即為被告有利之認定。縱上所述，被告辛○○罪證明確，犯行
         應堪認定，應予依法論科。
   （九）被告辛○○於本院聲請傳訊證人庚○○、己○○、乙○○、劉怡伶、李耀
         坤五人，惟查前述證人業經原審、本院前審法官合法訊問，並於訊問時予
         當事人詰問之機會，其等陳述明確且待證事實亦臻明確，別無訊問之必要
         ，依法不得再行傳喚，被告辛○○傳訊前述證人之聲請，均應予駁回。
三、核被告辛○○所為，係犯刑法第二百七十一條第二項、第一項之殺人未遂罪。按
    頭部、顏面部及胸部乃人身之重要部位，以刀砍隨時有造成生命之危險，乃一般
    人之共識，而被告辛○○口出欲殺庚○○全家人等語，並隨即持刀砍殺告訴人庚○○頭部成深度撕裂傷及顱骨開放骨折，繼又對上前阻擋之告訴人乙○○及己○○二人砍殺左手、右足、雙上肢、左胸、左肘、尺骨等部位，致庚○○、乙○○
    、己○○等人血流滿地，有照片附於警卷內可按，且經前開醫院函載「庚○○送
    至本院急診時血壓稍低，經輸血後不危及生命」之狀相對照，足證被告辛○○前
    開所為，顯有殺人之犯意及犯行，至於證人戊○○雖於原審法院證稱「辛○○就
    用衣服（夾克）包住刀子，朝我公公頭部砍」（原審卷第三十一頁），但經本院
    前審九十年上更（一）字第四七號再次訊問，戊○○證稱「被告拿開衣服（夾克
    ）砍殺庚○○頭部」（見本院前審上更一字第四七號九十年五月二十九日筆錄第
    七頁），再與證人於警訊中所陳述「辛○○進門時，是以衣物（夾克）遮隱開山
    刀，進門後，就揮刀向我公公庚○○砍殺頭部，... 」（警卷第九頁背面）比對
    ，證人之真意係指被告辛○○先以衣物（夾克）包裹開山刀，進入庚○○住處後
    ，將原先包裹之衣物（夾克）丟開之後，再以開山刀砍殺庚○○等人，而由庚○○、乙○○以及己○○所受傷害之情形觀之，顯非以衣物（夾克）刀鞘包裹開山
    刀揮砍所能造成。被告辛○○確有殺人犯意，應可確認。又被告連續數行為砍殺
    庚○○、乙○○以及己○○三人，時間密接，構成要件相同，為連續犯，應以一
    罪論，並加重其刑。庚○○、乙○○、己○○三人幸因經人送醫救助，而免於死
    ，被告辛○○屬殺人未遂犯行，應依刑法第二十六條前段規定，按既遂之刑減輕
    之。被告所犯，有加重以及減輕之事由，依刑法第七十一條第一項之規定，應先
    加後減。
四、被告辛○○上訴否認犯行，固無理由，原審法院認被告罪證明確，固非無見，然
    就被告連續砍殺三人，認為係一行為之想像競合犯，而從一重處斷，尚有未合；
    又被告辛○○所有用來包裹開山刀之夾克一件，為犯罪所用之物，未諭知沒收，
    亦有未洽，應予撤銷改判。爰審酌被告辛○○僅因財產糾紛即持刀至被害人住處
    行兇、犯罪之動機不良、被害人與被告間原屬同母異父之兄弟親屬、被告持刀連
    續揮砍被害人三人，造成被害人當場血流滿面，行兇手段殘忍，犯罪所生之損害
    重大，及犯罪後猶不知悔改等一切情狀，量處如主文所示之刑。又開山刀一把係
    被告辛○○帶往行兇，已如前述，被告辛○○辯稱非伊所有，顯屬卸責之詞，應
    認該開山刀一把屬被告辛○○所有，且供犯本罪所用之物；夾克一件為被告所有
    ，被告用以裹住開山刀，掩人耳目，方便蓋攜，亦係供犯本罪所用之物，均依法
    宣告沒收之。
乙、無罪部分：
一、公訴意旨略以：被告庚○○與告訴人辛○○係同母異父之兄弟，被告己○○為被
    告庚○○之子，雙方曾因財產、傷害等事，相處不睦，於八十五年十月四日晚上
    七時四十分許，在台東市○○○路三五０巷四十一號庚○○住宅，雙方又因言語
    上之不合發生爭執，被告庚○○、己○○竟基於共同殺人之犯意，由庚○○自屋
    內拿出開山刀，己○○手持棍子砍殺辛○○，辛○○見狀往外跑，而於被追至屋
    外時，脫下衣服將刀裹住搶過來後，亦基於殺人之犯意，反持該刀亂揮並砍殺庚○○、己○○及聞聲出來之庚○○之妻乙○○，雙方互相砍殺造成辛○○受有頭
    部撕裂傷、右足深撕裂傷併前脛骨肌腱及大姆趾伸趾長肌肌腱斷裂傷，幸因經人
    送醫急救，始幸免於難，因認被告庚○○、己○○二人同犯刑法第二百七十一條
    第二項、第一項之殺人未遂罪。
二、按犯罪事實應依證據認定之，無證據不得推定其犯罪事實；又不能證明被告犯罪
    者，應諭知無罪之判決，刑事訴訟法第一百五十四條、第三百零一條第一項分別
    定有明文。本件公訴人認被告庚○○、己○○涉犯殺人未遂罪嫌，無非以告訴人
    即另一被告辛○○之指述及有開山刀一把扣案、診斷證明書為證，足證被告庚○○與己○○二人確與辛○○持械戶毆等情為主要論據。被告庚○○、己○○二人
    則堅決否認有殺人未遂犯行，被告庚○○辯稱：伊一返家門即遭穌金台由背後持
    刀突襲，頭部遭砍殺二刀後即倒於現場，不可能在追殺辛○○；被告己○○辯稱
    ：伊自屋後聽聞前廳喊叫聲後，因欲救護庚○○，手部亦遭辛○○砍傷，後伊上
    前與辛○○扭打，伊僅持屋外之長棍打辛○○，並未持刀砍殺辛○○等語。
三、經查：
  （一）本案係辛○○持刀至庚○○住處砍殺庚○○等人，其詳已如前述，而依照前
        述證據，均無證據足以證明被告庚○○有何持刀與辛○○相互揮砍之事實。
  （二）被告己○○坦承確有以木棍毆打辛○○，惟辯稱並未持刀砍殺辛○○等語，
        其於原審法院陳稱「我就用棍子打他，並把他的刀子打落地後，並打他身體
        」（原審卷第三十頁背面），與本院審理中亦為同一之陳述，核與戊○○所
        稱「然後出來就看見己○○與另外一人在扭打，．．．當時天很暗，我看到
        己○○拿一支棍子，另外一人拿刀子，一下子刀子就摔落在地上，．．．（
        原審卷第六十四頁背面）以及目擊證人即庚○○之鄰居丁○○稱「當時我看
        見己○○用手勒住一名男子，... 我聽到該名男子說這個仇我一定會來報，
        之後該名男子就倒在地上，己○○就拿一支棍子打該名男子一下，打背部一
        下，... 我之前都沒有看到血，直到警方到場時車燈照到該名男子才發現他
        面上有血，... 」（警卷第十一頁背面）所陳述之情節相符，則被告己○○
        雖有持木棍打告訴人辛○○，然並未持刀砍殺辛○○等事實，均堪認定。
  （三）本案辛○○受有「頭部撕裂傷、右足深撕裂傷併前脛骨肌肌腱及大拇指伸趾
        長肌鍵斷裂」之傷害，馬偕紀念醫院台東分院於八十六年五月七日馬院東醫
        字第八六０五０二號函覆原審函，對於辛○○之上開傷勢，則判斷為「利器
        」所傷（警卷第十三頁、原審卷第四三頁），因此，辛○○之上述傷勢，不
        是木棍打傷，已可認定。辛○○雖指述其右腳盤遭砍傷，惟於警訊時則稱不
        清楚腳傷如何來（警卷第二頁），且從己○○比辛○○高壯，及庚○○略矮
        於辛○○，及兩造皆站立之情形推論，縱使持刀砍殺，實無可能砍傷及右腳
        盤處，因此，辛○○前述右腳盤處之傷害，應非己○○所造成，亦可認定。
        其次庚○○、己○○於本院及本院前審上訴字第三二九號狀陳：「伊等住處
        門前右邊與馬路間有矮牆阻隔，擺放一長形鐵板壓置矮牆上，以方便進出，
        案發當時，辛○○持開山刀砍殺庚○○後，為己○○持木棍打落其手持開山
        刀，乃急從該鐵板處逃離，匆促中踢到鐵板受傷」等語，並提出其等住處放
        置鐵板之照片為憑（本院前審上訴字第三二九號卷第三十三、三十四頁及三
        十七至三十九頁），從照片中鋼板擺放之位置以觀，鋼板並非平貼地面，邊
        緣銳利，不規則突出且微微翹起，其高度正在腳盤位置，若倒地扭打處正在
        該處，則於倒地或扭打時，辛○○之頭及腳用力踢到或碰到鋼板邊緣，非無
        可能造成上開傷勢；急逃離踢到該鋼板，當然亦可能造成上開腳盤傷勢；而
        己○○持木棍與辛○○持開山刀經過一陣打鬥扭打後，己○○方以木棍打落
        辛○○之開山刀，其情形已如前述，己○○持棍打擊之力量既足以打落開山
        刀，足見其力道大於辛○○開山刀之衝擊力，因此不能排除打鬥時辛○○之
        開山刀可能因受木棍敲擊而反彈甚至傷及自己頭部之可能性。再者，辛○○
        頭腳之傷勢，雖很有可能是上開鋼板所造成，惟現已無從再做進一步之查證
        及認定，本院前審九十年上更一字第四七號九十年六月二十六日勘驗現場時
        ，已不見上開鋼板，僅有建築板模在地（見該日勘驗筆錄中之照片），當然
        無從檢驗鋼板是否有血跡及血跡之位置或作血跡相關之檢驗，併此敘明。綜
        上，辛○○上開之傷勢，若係己○○持木棍反擊及與辛○○扭打在地，在敲
        落辛○○開山刀之前（無論是踢到碰到鋼板或開山刀反彈）所造成，依當時
        庚○○、乙○○分別遭辛○○砍傷之情形下，辛○○復持刀砍傷己○○，己○○在此情形下，持棍回擊乃屬防衛自己或他人身體、生命等必要而不得已
        之行為，該行為縱造成告訴人辛○○受有前開之傷害，自無違法性可言，是
        被告己○○辯稱伊無殺人之犯行，自足採信；又辛○○上開之傷勢，若係急
        逃離踢到該鋼板所造成，即非己○○持木棍反擊所造成，己○○自不成立犯
        罪；再己○○在打落辛○○之開山刀，辛○○已經無法再持續砍殺庚○○等
 人時，卻仍然持木棍毆擊辛○○背部一下，則辛○○之不法侵害行為已成過
        去，己○○所為雖與刑法第二十三條之正當防衛要件不合，然依其以木棍敲
        擊背部之行為判斷，己○○應無殺人之犯意，而應認其僅有傷害之犯意，而
        辛○○並不因該下敲擊而背部受有傷害，則己○○該敲擊背部之行為，亦不
        成立傷害罪。此外，又無其他證據，足資認為被告己○○、庚○○確有殺人
        犯意及犯行，被告庚○○、己○○二人之犯行既屬不能證明，自應均為無罪
        之諭知。原審因而諭知庚○○、己○○二人無罪，核無不合，檢察官仍持前
        詞，提起上訴，為無理由，應予駁回。
丙、據上論斷，應依刑事訴訟法第三百六十八條、第三百六十九條第一項前段、第三
    百六十四條、第二百九十九條、刑法第二百七十一條第二項、第一項、第二十六
    條前段、第五十六條、第三十八條第一項第二款判決如主文。
本案經檢察官林慧到庭執行職務。
中      華      民      國      九十三      年    十一    月    三十    日
                                  審判長法官  吳  鴻  章
                                        法官  林  慶  煙
                       法官  蔡  勝  雄
右正本證明與原本無異。
如不服本判決，應於判決送達後十日內向本院提出上訴狀。其未述理由者，並應於
提出上訴狀後十日內向本院補提理由狀(須附繕本)。
                                      書記官  陳  有  信
中      華      民      國      九十三      年    十一    月    三十    日
附錄：
刑法第二百七十一條第二項、第一項：
殺人者，處死刑、無期徒刑或十年以上有期徒刑。前項之未遂犯罰之。
預備犯第一項之罪者，處二年以下有期徒刑。
